【裁判字號】    98,訴,777
【裁判日期】    980721
【裁判案由】    債務人異議之訴
【裁判全文】
臺灣板橋地方法院民事判決               98年度訴字第777號
原      告  丙○○○
訴訟代理人  沙  洪律師
複代理人    余西鈞律師
被      告  高雄縣鳳山市農會
法定代理人  乙○○
訴訟代理人  甲○○
上列當事人間債務人異議之訴事件，經本院於民國98年7 月7 日
言詞辯論終結，判決如下：
    主  文
本院98年度司執字第16924 號、16925 號清償票款民事執行事件
，對原告所為之強制執行程序應予撤銷。
訴訟費用由被告負擔。
    事實及理由
一、原告主張：
（一）其與被告間無任何金錢債務關係，惟被告以訴外人吳條順
      積欠票款，而原告為吳條順之繼承人為由，聲請本院以98
      年度司執字第16924 號、16925 號民事執行事件，對其所
      有之銀行存款寄發扣押命令。
（二）原告雖與吳條順有兄弟之親屬關係，然原告自婚後迄今30
      餘年，未曾與吳條順有何聯絡，2 人無同居共財之關係，
      吳條順未婚長年流落在外，未與家人聯繫，其不知吳條順
      死亡之事實。
（三）迨民國98年3 月間，其至銀行提款始悉上開執行扣押情事
      ，旋向戶政事務所請領訴外人吳條順之戶籍謄本，方知吳
      條順已於96年7 月間死亡，其知悉後即依法辦理拋棄繼承
      ，無庸繼承吳條順生前之債務。縱使拋棄繼承不合法，其
      亦未繼承吳條順任何遺產，如命其繼續履行吳條順生前之
      債務，有顯失公平之處，故亦無需擔負清償吳條順債務之
      責任。從而提起債務人異議之訴，求為判決如主文所示等
      語。
二、被告辯以：
    依97年1 月2 日修正公佈前民法第1174條第2 項：「前項拋
    棄，應於知悉其得繼承之時起二個月內以書面向法院為之」
    之規定，該吳條順既於96年7 月間死亡，其死亡時無子女、
    配偶、父母，本件原告為其兄長，理應知悉開始繼承；況且
    被告曾於98年1 月16日函催原告履行繼承之債務，該催告函
    於同年月17日送達原告，詎原告遲至98年3 月20日始向台灣
    高雄地方法院聲明拋棄繼承，顯見不生合法拋棄之效力。故
    原告應繼承原債務人吳條順之債務，其訴請撤銷執行程序為
    無理由等語，並答辯聲明：原告之訴駁回。
三、查兩造就訴外人吳條順生前積欠被告債務，於96年7 月4 日
    被發現死亡，其死亡時無子女、配偶、父母，本件原告為被
    繼承人吳條順之兄長，屬第1 順位繼承人，被告以本票裁定
    為執行名義，聲請本院以98年度司執字第16924 號、16925
    號民事執行事件，對原告所有之銀行存款寄發扣押命令，執
    行程序尚未終結等事實，為兩造所不爭執，並有執行命令、
    戶籍謄本等附卷可稽，此部分事實堪認屬實。
四、原告起訴主張其已拋棄對於被繼承人吳條順之繼承，自非執
    行債務人之情，為被告所否認，並以上開情詞置辯，故兩造
    爭執事項，首為原告有無合法拋棄繼承。經查，本件原告前
    於98年3 月20日具狀台灣高雄地方法院，聲明拋棄對於被繼
    承人吳條順之繼承，並於拋棄繼承書陳述其於98年3 月18日
    前往銀行領款，經行員提示本院核發之執行扣押命令，方始
    知悉吳條順死亡之事實等語，有原告提出之拋棄繼承權狀等
    在卷可憑（見本院卷第10至12頁）。然被告抗辯其曾於98年
    1 月16日函催原告履行繼承之債務，該催告函於同年月17日
    送達原告，原告至遲應於98年1 月17日前已知悉吳條順死亡
    ，其為繼承人之情，已據被告提出原告不爭執之催告書及郵
    件回執為證（見本院卷第31頁正反面），顯然被告所辯原告
    至遲應於98年1 月17日前已知悉吳條順死亡，為可採信，從
    而原告所述98年3 月前往銀行領款被拒，方知繼承云云，為
    不可採信。參照97年1 月2 日修正公佈前民法第1174條第2
    項之規定，本件原告已逾「知悉其得繼承之時起2 個月內」
    之法定拋棄繼承期間，故被告抗辯其拋棄繼承不合法，應屬
    正當可採。
五、惟按98年6 月10日修正公佈之民法繼承編施行法第1-3 條第
    4 項規定「繼承在民法繼承編中華民國九十八年五月二十二
    日修正施行前開始，繼承人因不可歸責於己之事由或未同居
    共財者，於繼承開始時無法知悉繼承債務之存在，致未能於
    修正施行前之法定期間為限定或拋棄繼承，且由其繼續履行
    繼承債務顯失公平者，於修正施行後，以所得遺產為限，負
    清償責任」。經查，本件原告另主張其雖與吳條順有兄弟之
    親屬關係，然原告自婚後迄今30餘年，未曾與吳條順有何聯
    絡，2 人無同居共財之關係，吳條順未婚長年流落在外，未
    與家人聯繫，其未繼承吳條順任何遺產，如命其繼續履行吳
    條順生前之債務，有顯失公平之處等情，為被告所不爭執，
    且本院參酌吳條順戶籍謄本之記載，其為單獨生活戶，原住
    彰化縣，87年間遷入高雄市居住至98年7 月4 日「發現」死
    亡時止，顯然與本件原告長久異地生活，故原告所述2 人無
    同居共財之關係，應當屬實；再者，本件被告亦不爭執原告
    所述未繼承吳條順任何遺產之情，本院認為原告雖與被繼承
    人吳條順為兄弟，然數十年間無密切往來，如命其繼續履行
    吳條順生前之債務，確有顯失公平之處。從而依據上開民法
    繼承編施行法第1-3 條第4 項之規定，原告抗辯亦應以所得
    遺產為限，負清償責任，應屬有理由。末查，原告未繼承吳
    條順任何遺產，上開本院98年度司執字第16924 號、16925
    號民事執行事件，對原告非因繼承自吳條順遺產之銀行存款
    核發扣押命令，其執行方法自有未洽，本件原告援引修正之
    繼承編施行法第1-3 條第4 項規定，堪信應有妨礙債權人即
    本件被告請求之事由發生，故原告依強制執行法第14條第1
    項規定，提起債務人異議之訴，核屬有理由。
六、據上論結，原告訴請撤銷強制執行程序，應予准許。本件事
    證已臻明確，兩造所為之其餘主張、陳述、所提之證據，經
    審酌後，均認與本件判決之結果已無影響，並無調查之必要
    ，爰不一一論列，附此敘明。
七、結論：
    本件原告之訴為有理由，並依民事訴訟法第78條，判決如主
    文。
中    華    民    國    98    年    7     月    21    日
                  民事第二庭    法  官  陳財旺
以上正本係照原本作成
如對本判決上訴，須於判決送達後20日內向本院提出上訴狀
中    華    民    國    98    年    7     月    21    日
                                書記官  孫國慧


司法院資訊處製作；財團法人民間司法改革基金會備份。
